【裁判字號】    98,訴,582
【裁判日期】    981215
【裁判案由】    營利事業所得稅
【裁判全文】
高雄高等行政法院判決
                                       98年度訴字第582號
                                 民國98年12月1日辯論終結
原      告  欣亞數位股份有限公司
代  表  人  甲○○
訴訟代理人  陳仁基  會計師
            李佳華  會計師
被      告  財政部高雄市國稅局
代  表  人  陳金鑑  局長
訴訟代理人  乙○○
上列當事人間營利事業所得稅事件，原告不服財政部中華民國98
年7月28日台財訴字第09800306710號訴願決定，提起行政訴訟，
本院判決如下：
    主  文
原告之訴駁回。
訴訟費用由原告負擔。
    事實及理由
一、事實概要︰
    緣原告民國94年度營利事業所得稅結算申報，原列報各項耗
    竭及攤提新台幣（下同）542萬3,653元，被告初查否准認列
    其中經營秘密權（下稱系爭經營秘密權）作價抵繳股款攤提
    150萬元、未依規定辦理扣繳對員工電腦補助款2萬1,694元
    及調增電腦e化系統建置攤銷1萬5,237元，核定各項耗竭及
    攤提為391萬7,196元。原告就被告否准認列系爭經營秘密權
    作價抵繳股款攤提150萬元部分不服，申請復查，未獲變更
    ，提起訴願，經遭駁回，遂提起本件行政訴訟。
二、本件原告主張︰
（一）所得稅法第60條第1項係無形資產之例示規定，非列舉規
      定，如被告依財政部74年2月8日台財稅第11693號函釋意
      旨，允許「電腦軟體」列為無形資產，分3年攤提，及依
      營利事業所得稅查核準則（下稱查核準則）第96條第3項
      第4款規定，核認商譽為無形資產，得以攤銷，然該電腦
      軟體及商譽均非所得稅法第60條第1項所明定之無形資產
      。且依該條第2項明定「前項無形資產之估價」，即可得
      知其立法意旨，係指明營業權、商標權、著作權、專利權
      及各種特許權係無形資產，非指明無形資產即限於營業權
      、商標權、著作權、專利權及各種特許權等，故被告認定
      系爭經營秘密權非屬該條之無形資產，係背離實務、立法
      意旨及邏輯法則，亦有違平等原則。又所得稅法第60條第
      1項所謂出價取得，不限於以現金價購取得，應包括交換
      取得、合併取得等，原告以股權交換取得系爭經營秘密權
      ，屬出價取得範圍，會計分錄為：借方為無形資產，貸方
      為應付帳款及借方為應付帳款，貸方為股本，故系爭經營
      秘密權屬以出價取得之資產。公司除依捐贈合約可以無價
      取得資產外，所有資產均係出價取得，始符合會計基本原
      則及企業經營之成本原則，被告以系爭經營秘密權非出價
      取得，係違背事實及企業經驗法則，依財政部92年10月1
      日台財稅字第0920455312號及75年9月12日台財稅第75642
      35號函釋意旨係適用法令錯誤。
（二）原告90年度辦理現金增資案，係由經營團隊股東依公司法
      第156條第5項之規定，以系爭經營秘密權抵繳股款增資，
      該經營秘密權係原告目前銷售、管理用之技術，為原告營
      運所必須，並由財團法人中華科技經濟鑑測中心（下稱中
      華鑑測中心）於90年3月8日合理鑑價，以抵繳股款，並經
      經濟部審查，依法核准在案。是增資股東以無形資產抵繳
      股款取得股份，等於增資股東繳交現金，原告再以現金購
      買無形資產，實屬作價取得無形資產。即以無形資產抵繳
      股款，取得無形資產，可以省去取得現金再支付現金之麻
      煩。而經營團隊成員，均對系爭經營秘密權之價值有其貢
      獻，由全體經營團隊依成員個別貢獻度決議分配比例，即
      其價值歸屬，由經營團隊全體共同決定。原告出價取得無
      形資產，經董事會、股東會決議通過，包括無形資產之價
      值及增資股東取得之股份，俟股權轉讓時則必須課稅。
（三）系爭經營秘密權之價值，來自該經營秘密權用於銷售及服
      務所產生之競爭力，進而產生獲利及永續經營能力。從經
      營之初模見樣（基本構思），到物化（產品化、量產化或
      稱硬體化、軟體化）及市場化（市場佔有率、利潤化、永
      續經營化），均需連續不斷投入大量之人力、物力；人力
      首重創意、創新，其次是物化之執行（硬體化、軟體化）
      ；物力首重資金之投入，此為進行經營秘密權之基本要件
      。依財政部92年10月1日台財稅字第0920455312號函令內
      容，已明示「依法以技術等無形資產作價抵充出資股款者
      」之意旨，即明確說明經營秘密權為無形資產之一種及股
      東係以經營秘密權作價取得股份。否則無形資產之經營秘
      密權所有權原屬經營股東所有，公司如無作價，如何取得
      無形資產。又原告股東以系爭經營秘密權作價投資，屬92
      年12月31日前以技術等無形資產作價抵充出資股款者，適
      用財政部75年9月12日台財稅第7564235號函，即原告股東
      抵繳股款所得之股票，尚無所得發生，惟嗣後再轉讓時，
      將就原告股東持有股票之面額（每股10元）減除專門技術
      取得成本（依財政部94年10月6日台財稅字第09404571980
      號函釋意旨，未申報或未能提出成本、費用之證明文件者
      ，得按股票面額30%計算），以其差額為財產交易所得課
      徵所得稅，惟被告認定系爭經營秘密權不得提列攤折費用
      ，一方面對原告股東轉讓股票之所得要課稅，被告實有不
      當得利，於法有違。
（四）依財務會計準則公報第37號「無形資產之會計處理準則」
      （下稱會計處理準則）第2段明定無形資產之定義為具有
      可辨性、可被企業控制及具有未來經濟效益。又依所得稅
      法體系性解釋，系爭經營秘密權（專門技術）係發行新股
      出價取得之無形資產，應認列為資產，該資產對企業經營
      及獲利具有貢獻，應分攤其成本，始能符合量能課稅之基
      本精神及公平原則，亦符合上揭公報對無形資產之定義。
      又系爭經營秘密權（專門技術）對企業獲利具貢獻性，應
      依會計處理準則第87條之規定，擇定耐用年限，分攤成本
      ，攤提折耗，被告否准系爭經營秘密權攤提，係違背收入
      與費用配合原則等情，並聲明求為判決訴願決定及原處分
      （復查決定含原核定處分）關於否准認列系爭經營秘密權
      作價抵繳股款攤提150萬元部分均撤銷。
三、被告則以︰
（一）所得稅法第60條第3項規定之無形資產，限以出價取得者
      為限，且其適用範圍僅限於營業權、商業權、著作權、專
      利權及各種特許權等，是所得稅法第60條既已明定適用之
      範圍，除非法令另有特別規定，自不得任意以類推適用之
      方法，擴張其適用範圍。系爭經營秘密權，既非屬所得稅
      法第60條所明定之營業權、商標權、著作權、專利權及各
      種特許權等無形資產，且無法定享有年數可作為計算攤折
      之依據，自無查核準則第96條第3款之適用。
（二）公司法第156條第5項係就股東出資之方式所為之規定，與
      系爭經營秘密權作價為股本投資得否適用有關攤折之規定
      係屬二事。況原告股東以系爭經營秘密權作價抵繳股款，
      與所得稅法第60條第1項所謂「出價取得」之規定不符，
      故縱系爭經營秘密權之價值業經中華鑑測中心出具價值證
      明，仍不適用攤折之規定。
（三）財政部75年9月12日台財稅第7564235號函，業經財政部92
      年10月1日台財稅字第0920455312號令核示，自93年1月1
      日起停止適用。且財政部75年9月12日台財稅第7564235號
      函及92年10月1日台財稅字第0920455312號令釋係闡明依
      法以技術等無形資產作價出資者，該無形資產抵充出資股
      款之金額超過該股東取得成本部分，應否課徵所得稅所為
      之解釋，與本件原告爭執非屬營業權、商標權、著作權、
      專利權或各種特許權之經營秘密權，其在財務會計上提列
      之攤折，得否於營利事業所得稅結算申報時列為成本或費
      用無涉。至原告訴稱被告轄區諸多營利事業，以技術作價
      抵繳股款所取得之無形資產，均依法准予攤提，惟因原告
      未提供相關事證，致無從審酌所涉案情是否相同；惟以往
      類似案件，被告均依法令規定核課，並無差別待遇等語，
      資為抗辯，並聲明求為判決駁回原告之訴。
四、上揭事實概要欄之事實，業經兩造分別陳明在卷，並有被告
    94年度營利事業所得稅結算申報核定通知書及繳款書附於原
    處分卷可稽，洵堪認定。茲兩造之爭點在於系爭經營秘密權
    是否屬於所得稅法第60條第1項所規定無形資產之範圍。爰
    分述如下：
（一）按「營業權、商標權、著作權、專利權及各種特許權等，
      均限以出價取得者為資產。前項無形資產之估價，以自其
      成本中按期扣除攤折額後之價額為準。攤折額以其成本照
      左列攤折年數按年平均計算之，但在取得後，如因特定事
      故不能按照規定年數攤折時，得提出理由申請該管稽徵機
      關核准更正之：．．．3.商標權、專利權及其他各種特許
      權等，可依其取得後法定享有之年數為計算攤折之標準。
      」分別為所得稅法第60條第1項、第2項及第3項第3款所明
      定。次按「無形資產應以出價取得者為限，其計算攤折之
      標準如下：（1）營業權為10年。（2）著作權為15年。（
      3）商標權、專利權及其他特許權為取得後法定享有之年
      數。（4）商譽最低為5年。」為查核準則第96條第3款所
      規定。又關於以未取得專利權之專門技術作價投資者，可
      否攤折之爭議，財政部分別著有67年4月4日台財稅第3216
      7號函及67年4月4日台財稅第32189號函；該二則函釋，其
      內容分別如下：「主旨：依外國人投資條例及華僑回國投
      資條例規定，以未取得專利權之專門技術作價投資者，不
      適用所得稅法第60條有關無形資產計提攤折之規定。說明
      ：．．．三、依所得稅法第60條第2項第3款規定，專利權
      以取得後法定享有之年數為計算攤折之標準。本案依外國
      人投資條例及華僑回國投資條例規定以專門技術作價投資
      ，如為未取得專利權之專門技術，及無法定享有年數可作
      為計算攤折之依據，應無前開有關攤折規定之適用。」「
      主旨：貴公司使用未經核准登記取得專利權之秘密方法，
      所付之代價，不適用所得稅法第60條有關計提攤折之規定
      。說明：．．．二、所得稅法第60條所稱之專利權，應以
      依照專利法規定，經主管官署核准登記者，始能提列攤折
      額。貴公司使用未經核准登記取得專利權之秘密方法，所
      支付之代價，核與前開規定不符，不得援用專利權攤折之
      規定辦理。」查所得稅法第60條第3項乃關於該條第1項所
      規定無形資產攤折之規定；而稅法之制定，固會參酌一般
      公認會計原理原則，然商業會計法或一般公認會計原則係
      規範商業會計事務，與稅法規定尚需考量課稅之要求及國
      家政策之配合，其立法目的並不相同。上述所得稅法第60
      條關於無形資產之範圍，其法條明文規定僅有營業權、商
      標權、著作權、專利權及各種特許權，至於專門技術或經
      營秘密，不僅形式上非屬該條所列舉無形資產範圍，且因
      專門技術其客觀上之經濟價值及獲利能力均難認定，故為
      求租稅之課徵公平、明確，並避免租稅之規避，故上述所
      得稅法第60條所規範之無形資產範圍，於立法原意顯未將
      專門技術包含在內。而上述財政部67年4月4日台財稅第32
      167號函及67年4月4日台財稅第32189號函，即係闡明此立
      法原意之意旨，且前開財政部67年二則函釋係財稅最高主
      管監督機關之財政部對所得稅法第60條所為之釋示，其內
      容在於闡明法律之本意及其適用之方式，且該函釋意旨並
      未逾越所得稅法第60條規定，本院自得援用。故得適用所
      得稅法第60條第3項攤折規定之無形資產，限以出價取得
      者為限，且其適用範圍即僅限於營業權、商標權、著作權
      、專利權及各種特許權，此觀諸該條之規定甚明，是所得
      稅法第60條既已明定適用之範圍，除非法令另有特別規定
      ，自不得任意以類推適用擴張其適用範圍。
（二）經查，原告於90年度辦理現金增資案，由技術團隊李明宗
      等4人提供之未取得專利權之經營秘密作價1,500萬元為股
      本投資原告乙節，業經原告陳述明確，並有本院96年度訴
      字第977號判決附於原處分卷可參。是關於系爭作價入股
      原告之專門技術，在原告財務會計評價上，雖將之作為無
      形資產處理，並按作價之金額進行攤折；然所得稅法第60
      條之內容既以正面表列方式，規定於辦理營利事業所得稅
      結算申報時，僅限於營業權、商標權、著作權、專利權及
      各種特許權等5項方可列為無形資產，並依其規定年數計
      算攤折；非屬上開項目，自不得於辦理營利事業所得稅結
      算申報時攤折列報為費用。又稅法規範之課徵事項與財務
      會計規範之目的並非完全相同，此觀查核準則第2條規定
      營利事業所得稅之調查、審核應依稅捐稽徵法、所得稅法
      及營利事業所得稅查核準則等相關規定，營利事業依商業
      會計法規定處理之會計事務與稅捐稽徵法、所得稅法及營
      利事業所得稅查核準則等相關規定不符者，仍應於結算申
      報書內自行調整之甚明。則未取得專利權之經營秘密，並
      無所得稅法第60條規定分年攤折費用規定之適用，亦即在
      稅務案件申報上，原告並不得就系爭專門技術在財務會計
      上提列之攤折，於營利事業所得稅結算申報時作為費用列
      報。本件系爭經營秘密權雖可作價為1,500萬元為股東出
      資，且依營業祕密法第2條及第7條之規定，系爭經營秘密
      權不須經特許，惟系爭經營秘密權，既未經特許，其形式
      上非屬所得稅法第60條規定所列舉無形資產之範圍，故揆
      諸前揭所得稅法第60條第3項第3款規定及前揭財政部67年
      4月4日台財稅第32189號函釋意旨，該未經特許而取得系
      爭經營秘密權，顯無該條規定之適用。從而，原告主張所
      得稅法第60條未規定經營秘密權並非無形資產，被告以本
      件經營秘密權非屬所得稅法第60條所明定之無形資產，且
      無法定享有年數可作為計算攤折之依據，無查核準則第96
      條第3款之適用，係背離實務、立法意旨及邏輯法則，亦
      有違平等原則云云，並非可採。
（三）又按「股東之出資除現金外，得以對公司所有之貨幣債權
      ，或公司所需之技術、商譽抵充之；其抵充之數額需經董
      事會通過，不受第272條之限制。」「公司發行新股，而
      依第272條但書不公開發行時，仍應依前條第1項之規定，
      備置認股書；如以現金以外之財產抵繳股款者，並於認股
      書加載其姓名或名稱及其財產之種類、數量、價格或估價
      之標準及公司核給之股數。」「主管機關審定投資人各類
      投資額，依下列方式予以核計︰．．．5.以專利權、商標
      權、著作財產權、專門技術或其他智慧財產權作為股本投
      資者，採計該投資申請案經核准時之金額。」固分別為公
      司法第156條第5項、第274第1項及華僑及外國人投資額審
      定辦法第3條第1項第5款所明定。前開公司法第156條第5
      項、第274條第1項、華僑及外國人投資額審定辦法第3條
      第1項第5款等規定均係有關「以專門技術作價入股」之投
      資方式之規定，其與專門技術係屬於所得稅法第60條所稱
      之無形資產，迥不相侔。蓋公司法、華僑外國人投資額審
      定辦法與所得稅法作用不同，立法目的各異，得否以現金
      以外之債權、專門技術等充作資本，核屬資本項目規定，
      與系爭營業秘密權於營利事業所得稅結算申報時能否分年
      攤折列報費用，實屬二事，是公司法第156條第5項係就股
      東出資之方式所為之規定，核與系爭專門技術作價為股本
      投資得否適用有關攤折之規定之情況無涉，尚難以上開公
      司法之規定，主張本件經營秘密作價入股得逐年攤折，原
      告徒以上開規定既准以專門技術作價入股，自應本諸各該
      條文目的准予適用所得稅法第60條規定逐年提列攤折云云
      ，顯係將股東投資與成本費用之列支二事，混為一談，並
      不可採。至首揭查核準則第96條第3款雖規定商譽為得攤
      折之無形資產，然觀之所得稅法第60條關於無形資產之範
      圍，其法條明文規定僅有營業權、商標權、著作權、專利
      權及各種特許權，並未包括專門技術及商譽，上開查核準
      則第96條第3款將商譽列為得攤折之無形資產，顯已逾越
      上開所得稅法第60條規定關於無形資產之範圍，乃係財政
      部就所得稅法第60條規定之範圍所為例外之規定，且該規
      定對營利事業並無不利，非屬增加法律所無規定之限制，
      固難謂其違法。然所得稅法及其相關法令函釋，並無規定
      專門技術亦得為攤折之無形資產，自難比附援引上開查核
      準則之規定，認經營秘密亦得為攤折之無形資產，故難以
      上開規定為原告有利之認定。本件關於系爭作價入股原告
      之專門技術，在原告財務會計評價上，雖將之作為無形資
      產處理；然依前述，未取得專利權之經營秘密，並無所得
      稅法第60條規定分年攤折費用規定之適用，亦即在稅務案
      件申報上，原告並不得就系爭專門技術在財務會計上提列
      之攤折，於營利事業所得稅結算申報時作為成本或費用列
      報甚明。又本件係原告股東李明宗等4人提供未取得專利
      權之專門技術作價1,500萬元為股本投資原告，原告發給
      股票予渠等4人，足見原告取得該專門技術並非出價取得
      等情，至為明確，故揆諸上揭所得稅法第60條第1項、第3
      項第3款規定，得攤折之無形資產，限以出價取得者為限
      ，核其適用範圍僅限於營業權、商標權、著作權、專利權
      及各種特許權，查核準則第96條第3款亦作相同規定，原
      告未取得專利權之專門技術無法定享有年數，自不在該條
      文規定適用之範圍；且原告係以該專門技術作價股本投資
      ，與現金出資之性質相同，非屬遞延費用，亦無上揭所得
      稅法第60條有關攤提規定之適用，則被告依據所得稅法第
      60條規定剔除以系爭以經營秘密權作為股本分年攤銷數額
      ，既屬於法有據。從而，原告主張：本件係新股股權交換
      取得無形資產，屬出價取得範圍，與公司發生新股取得現
      金是相同性質，被告所論原告本件屬無出價取得，係違背
      事實及企業經驗法則，且本件經經濟部核准增資，被告認
      原告係以經營秘密權抵繳股款，不屬所得稅法第60條之出
      價取得，自有違誤云云，無足採信。
（四）另按「公司股東以專門技術作價投資，其所取得之股票，
      依本部（69）台財稅第3533號函釋，係以專門技術作價投
      資之代表，尚無所得發生，應不生課徵所得稅問題。惟股
      東於取得該項設票後以之轉讓時，應就其面額部分減除原
      專門技術之取得成本後，以其差額為財產交易所得課徵所
      得稅，超過面額部分則按證券交易所得課徵所得稅。」「
      主旨：公司之股東自93年1月1日起，依法以技術等無形資
      產作價抵充出資股款者，該無形資產所抵充出資股款之金
      額超過其取得成本部分，係屬財產交易所得，應由該股東
      依所得稅法規定申報課徵所得稅。本部69年7月3日台財稅
      第35333號函中有關『以專門技術作價投資，其所取得被
      投資公司之股票，僅為該項專門技術之形式代表，並無所
      得可言，應無所得稅問題』部分，以及74年10月28日台財
      稅第23977號函、75年9月12日台財稅第7564235號函自93
      年1月1日起，停止適用。」分別為財政部75年9月12日台
      財稅第7564235號函及92年10月1日台財稅字第0920455312
      號函釋在案。揆諸前開二則函釋意旨可知，該二則函釋係
      就依法以技術等無形資產作價出資者，該無形資產抵充出
      資股款之金額超過該股東取得成本部分，應否課徵所得稅
      之問題，且財政部92年10月1日台財稅字第0920455312號
      函並明確闡明財政部認係屬該股東之財產交易所得，該股
      東應就該所得申報所得稅之意見；故此二則函釋，核與本
      件係屬未取得營業權、商標權、著作權、專利權及各種特
      許權之經營秘密，得否於營利事業所得稅結算申報時，將
      其攤折數列報為費用之爭執無涉；並上述函釋係認「股東
      」就「超過」取得成本部分屬財產交易所得，並非於如本
      件之情形時，應認定原告係屬出價取得無形資產。是原告
      另主張財政部75年9月12日台財稅第7564235號函及92年10
      月1日台財稅字第0920455312號函釋意旨，已明確說明公
      司取得無形資產係股東以專門技術作價投資，為公司出價
      取得之資產，原處分違背法令乙節，亦不足採。
五、綜上所述，原告之主張，均不足採。本件系爭經營秘密權，
    既非屬所得稅法第60條第1項所明定營業權、商標權、著作
    權、專利權及各種特許權之無形資產，則被告以原告未取得
    專利權之專門技術作價投資，核與所得稅法第60條無形資產
    攤折規定不符，否准認列，剔除原告94年度營利事業所得稅
    結算申報，列報各項耗竭及攤提中經營秘密權作價攤提計15
    0萬元，核定各項耗竭及攤提391萬7,196元，並無違誤。復
    查決定及訴願決定遞予維持，亦無不合。原告起訴求為撤銷
    訴願決定及原處分（含復查決定），為無理由，應予駁回。
    又本件事證已臻明確，兩造其餘攻擊防禦方法，核與判決結
    果無何影響，爰不再贅述，併予敘明。
六、據上論結，本件原告之訴為無理由，依行政訴訟法第98條第
    1項前段，判決如主文。
中    華    民    國    98    年    12    月    15    日
             高雄高等行政法院第四庭
                         審判長法官  呂  佳  徵
                               法官  蘇  秋  津
                               法官  林  勇  奮
以上正本係照原本作成。
如不服本判決，應於判決送達後20日內向本院提出上訴書狀，其
未表明上訴理由者，應於提起上訴後20日內向本院提出上訴理由
書（須按對造人數附繕本）；如於本判決宣示或公告後送達前提
起上訴者，應於判決送達後20日內補提上訴理由書（須附繕本）
。未表明上訴理由者，逕以裁定駁回。
中    華    民    國    98    年    12    月   15     日
                             書記官  林  幸  怡


司法院資訊處製作；財團法人民間司法改革基金會備份。
